行  政  法  院  判  決                            八十八年度判字第二六○號
    原      告  甲○○
    被      告  財政部臺北市國稅局
右當事人間因綜合所得稅事件，原告不服行政院中華民國八十七年六月十一日台八十
七訴字第二九五五五號再訴願決定，提起行政訴訟，本院判決如左︰
    主  文
原告之訴駁回。
    事  實
緣原告民國八十年度綜合所得稅結算申報，漏報取自國防部中山科學研究院（以下簡
中科院）之薪資所得計新台幣（下同）二二四、八○六元，被告乃核定補徵稅額二八
、四二○元。原告不服，申請復查，未准變更，循序提起行政訴訟，茲摘兩造訴辯
意旨於次：
原告起訴意旨略謂：一、中科院是為一發展國防科技所設之研究機關，故其若為獎勵
研究之目的，而給與之獎金或補助費，應有租稅優惠條款之適用，而無須受所得稅法
第十四條第一項第三類規定之拘束，殆無疑義。二、「但受領之獎學金或補助費，如
係為授與人提供勞務所取得之報酬，不適用之。」此所得稅法第四條第八款為租稅公
平，對本款前段所設之限制規定。故若中科院因獎勵研究所給與之獎金或補助費，實
為授與人提供勞務所得之報酬，此為需納稅捐非租稅優惠之對象，亦理所當然。然就
此中科院所給與原告之「研究補助費」（工作補助費）所得部分，與原核定稽徵機關
所爭執之處，為其究屬所得稅法第四條第八款本文免稅部分，抑或但書非免稅部分。
依財政部六十八年十一月三十日所發給中科院台財稅字第三八五○一號函示：「一凡
依職級按月定額發給者，應屬各該研究人員之薪資所得，應於給付時依法辦理扣繳，
所得人並應於年度結算申報時合併申報課稅。二如係按研究計畫個案給付，並非通案
按職級按月給付者，則為研究補助費，依法可免納所得稅。三如屬第一種情形，中科
院以往未依法扣繳，所得人以往亦未申報納稅者，應即請中科院轉知各所得人自行向
稽徵機關補報並補繳應納稅額，可免予處罰，自六十九年一月起，中科院應於給付時
依法扣繳，所得人應於每年終後合併申報綜合所得稅。四本案經報奉行政院六十八年
十一月八日台六十八財第一一二○四號函准於備查在案。」依其意旨，財政部對所得
稅法第四條第八款但書，是以「通案依職級按月定額發給」為條件，認定是否為所得
稅法文中之「薪資所得」，而薪資所得，即為「提供勞務之報酬」。然以此方式之解
釋疑義，於原決定中未能有令人折服之解答，原告實有以下疑惑：(一)在所得稅法條文
中並無規定認定報酬之給付方式為何，何以財政部可單以中科院之給付方式，即為「
非免稅」之解釋﹖獎金與補助費究需為何種給付方式，方符合免稅規定﹖因於八十五
年二月八日立法院第一會議室所召開之公聽會中，財政部賦稅署官員解釋其是依據所
得稅法第十四條第一項第三類第二款為認定。但縱於此法文中固有「補助費」項目之
規定，然並不代表其以「Ｘ費」、「Ｘ補助」之名即為薪資之一部，如是依所得稅法
第四條第八款規定為獎勵研究而發給，即使使用「Ｘ費」、「Ｘ補助」名稱為發放，
因其早有符合免稅之法源依據，不能改其租稅優惠之性質。況且，此法文判斷是否為
薪資是以按月分期給付之計算標準，係指退休金或養老金，法文中並無規定如以「依
職級按月定時定額」此方式發給，即為薪資的一部。故此推論可知，顯然財政部所頒
發給中科院台財稅字第三八五○一號函之合法性基礎實屬可疑，因其係為一補充規定
，但其解釋內容卻已凌駕所得稅法法文之上，實已有違反無法授權之違誤。另又有疑
問之處是為，若依其函中所示語意，如是為一依個案發給，但給付方式為職級按月定
額發給，此究為免稅抑或非免稅﹖至此更顯然可知，台財稅字第三八五○一號函之非
法、遺漏之處。(二)且縱或台財稅字第三八五○一號函所示內容設為無誤，若六十九年
起中科院未扣繳，亦未告知各所得人應補納，依台財稅字第三八五○一號函意旨，稽
徵機關早即應對中科院及其員工為逃漏稅捐之處罰。然稽徵機關就發此函之後並未置
疑。此是否已表示稽徵機關肯認中科院為符合免稅之發放，以不作為之默示同意此部
分為免稅﹖就此之明顯地不作為，顯然長久以來使得中科院及其員工皆對此產生「信
賴」，應有行政法上之「信賴保護」原則之適用。是故，除非有變更法令解釋，否則
據此發放之制度，應是一直為免稅才可謂有「依法行政」。(三)且就此之薪給，是否整
體就為提供勞務之報酬，顯有疑問。因於中科院將「研究補助費」（工作補助費）給
付與原告時，非如復查決定書言，此為薪資之一部，而應為此補助費已區別其他薪資
部分，實為獎勵中科院員工從事研究而編列之獨立項目，提供勞務之報酬另有他項所
得編列。此亦為當年中科院欲延攬國內外優秀研究人員至該院任職之優惠待遇，何能
於多年之後反悔，失信於民。其為符合所得稅法第四條第八款本文之免稅理由三。(四)
中科院所發給之「研究補助費」經費來源並非中科院自身經常性預算項目，而是由所
接受委任之各項研究計畫經費支應。一旦其所屬人員未參與某項計畫，即不得自該計
畫經費支領「研究補助費」、「品位加給」或「技術津貼」等款項。可證明「研究補
助費」並非一固定性支給，縱依前引第三八五○一號函第二點，應屬「按研究計畫個
案給付」，依法可免納所得稅。被告未審酌「研究補助費」經費來源之性質，即逕予
認定屬「薪資」，其認定並非洽當。(五)又於六十八年財政部發台財稅字第三八五○一
號函復，自六十九年起，中科院並未就函中所示為扣繳，亦未如函中所示轉知所得人
，並佐以稽徵機關長久以來對中科院此未扣繳之舉亦未置喙之事實可知，此足認稽徵
機關對中科院之行為，早已默示同意。而此研究補助費（工作補助費）部分縱或經過
名稱改變，亦不失其為免稅之補助費性質，故此部分之所得免稅，依所得稅法第十四
條第三類第二項但書規定納稅義務人無須申報。且於八十一年十一月三日中科院亦曾
以（八十一年）訓誠字第一六八三七號函向台灣省北區國稅局說明免稅之依據及處理
方式，台灣省北區國稅局亦備查在案，並行之有年。故就此事件被告之欲事後為徵稅
之處分，實為違背行政命令所作成之處分，亦實為違法處分。在此，就其內涵尚爭議
中，怎可據此即言其後處分核課正確﹖此原告所認之免稅理由是。(六)又復查決定認應
併課當年所得實有誤會。因當年中科院早已編列其為免稅所得，而扣繳憑單之發放，
也為受扣繳單位質疑，方為形式發放，仍不認為其是為應納稅捐薪資之一部。此可由
原告扣繳憑單上之項目雖七十九年度以「五○」此代表薪資項目載記，但此實為誤記
。此可於八十年度即以「九二」其他項目載記得知。三、如前述違法理由皆不成立，
原告於八十年度之是類所得，也無須繳納稅捐。依據八十五年七月三十日增訂之稅捐
稽徵法第一條之一規定：「財政部依本法或稅法所發布之解釋函令，對於據以申請之
案件發生效力。但有利於納稅義務人者，對於當未核課確定之案件適用之。」如無申
請或解釋函令不利於納稅義務人者，該函令應不得溯及既往。本件因行政院秘書長於
民國八十四年十月十七日以台八十四財三七○○七號函方才為確定之核示，依據前項
規定及依民國七十八年四月二十九日行政院台七十八規字第一○九○四號函「行政命
令生效日期之規定」說明中可見，「．．．至如行政機關本於職權就法規未規定事項
所作補充規定，應自補充規定下達日生效，亦經本院七十一年三月二十四日台七十一
財字第四五四七號函示有案．．．」云云，顯然就此所得稅法文的補充規定，自六十
八年財政部發台財稅第三八五○一號函起，及至八十四年十月十七日止，「應為核課
」之行政命令才正式確定而下達。依前引規定及函示，顯然應自八十四年十月十八日
起方得徵稅，此為自明之理。並且徵稅事項，為對國民之不利處分，若國稅局欲回溯
追繳，實已明顯違反「不利處分應不溯及既往」之行政法原理。四、又按所得稅法第
八十九條第二項規定，稽徵單位有義務先行向扣繳義務人進行賠繳義務之追索。然縱
或此項補助費是應為繳稅，原告之未申報、未繳行為實皆因扣繳義務人中科院的錯誤
告知，且其亦未履行扣繳之責之故。按法條意旨，除扣繳義務人行蹤不明或其他情事
，致無從追究者，方得逕向納稅義務人徵收。今中科院並未無從追究，而原核定機關
卻逕踐行此向納稅義務人之徵收行為，就程序面而言，顯然有可議之處！實應先向中
科院要求賠繳也。五、退萬步言，如政府仍欲堅持本件所之「研究補助費」為薪資
之一部分，但於原告自中科院退休時，退休金計算之基準為薪資之全部，而國防部發
給退休金時卻將「研究補助費」排除於「薪資」外，同為國家行政院下屬部會，財政
部為增加稅收而將「研究補助費」計入薪資而欲補徵所得稅，國防部卻為節省退休金
之發放而為相反之解釋，致使原告於兩方面均受不利之結果，雖向行政院請求協調其
見解，至今未見回復。是否被告得以任意兩面顛倒法律文義，同一事實之認定，政府
之認定結果應該相同，令人民有所適從。綜上所述，原處分機關及復查、訴願、再訴
願決定均有違誤，為此請判決均予撤銷等語。
被告答辯意旨略謂︰一、查中科院之預算雖分別依計畫編列人事費支應其員工之各項
給與，但實際上領受「品位加給」或「技術津貼」之非軍職人員，無論配屬之單位參
與不同計畫，悉依該院所訂「科技人員品位加給支給標準」、「技術員薪給標準」之
等級，每月按職級定額領取「品位加給」或「技術津貼」，該院與其聘僱人員之約定
事項亦載明所指薪給，除實物代金及眷補費外，包括全部給與，是以該院非軍職人員
所領受之「品位加給」或「技術津貼」，核屬其在職務上或工作上因提供勞務所取得
之報酬。另財政部臺灣省北區國稅局於八十二年間曾派員前往該現場瞭解結果，該院
支付非軍職人員之「品位加給」及「技術津貼」係採按月給付方式，並非按研究計畫
個案給付，復經中科院八十一年十一月三日八十一訓誠字第一六八七三號函致該局說
明該院各類薪資扣繳所得狀況：「本院於年度開始即訂有各項研究計畫，並按照研究
計畫逐月實施。各項研究計畫除一般經費外，為獎勵科技人員竭盡心智參與研發工作
，另編列研發人員研究補助費及技術津貼。為便利作業，研發人員研究補助費係按月
發放方式，再經由成本歸戶手續，回歸計畫預算內（研究補助費採個案給付，必將增
加人力及作業之負擔，不符經濟效益）」等語，足見中科院給付非軍職員工之「品位
加給」及「技術津貼」之所得，屬經常性補助費給與，且依職級按月定額支給，為提
供勞務所取得之報酬，依行為時所得稅法第四條第八款但書及第十四條第一項第三類
之規定，核非免稅之研究補助費所得，乃屬應課稅之薪資所得，殆無疑義。又本件被
告發單補徵稅款，並未逾前揭稅捐稽徵法第二十一條所定核課期間，所稱基於信賴利
益不宜追溯補徵等節，殊無足採。二、原告訴稱稅捐稽徵人員依所得稅法第九十五條
規定逐年至中科院查閱會計資料，而對該研究補助費未予扣繳並未置喙，顯證稅捐稽
徵人員亦同意中科院將研究補助費性質認定為免稅範圍乙節，經查納稅義務人如有所
得稅法第十四條第一項各類之所得，即應依同法第七十一條規定申報納稅，而所得稅
法第九十五條之規定，僅係為加強課稅資料之正確性，授予稽徵機關調查及督促扣繳
義務人對於扣繳報告之確實，是尚不因稽徵機關未為調查或督促扣繳義務人，即認納
稅義務人就其取得之所得不負申報納稅之義務，是原告之指摘，顯屬誤會。原處分及
所為復查、訴願、再訴願決定並無違誤，請判決駁回原告之訴等語。
    理  由
按中華民國政府或外國政府，國際機構、教育、文化、科學研究機構、團體，或其他
公私組織，為勵進修、研究或參加科學或職業訓練而給與之學金及研究、考察補
助費等所得，免納所得稅。但受領之學金或補助費，如係為授與人提供勞務所取得
之報酬，不適用之，為行為時所得稅法第四條第八款所規定。又凡公、教、軍、警、
公私事業職工薪資及提供勞務者之所得，為薪資所得，該項所得之計算，以在職務上
或工作上取得之各種薪資收入為所得額；前項薪資包括薪金、俸給、工資、津貼、歲
費、金、紅利、各種補助費及按月或按年分期給付之退休金或養老金。但為雇主之
目的，執行職務而支領之差旅費、日支費及加班費不超過規定標準者，及依同法第四
條規定免稅之項目，不在此限，復為同法第十四條第一項第三類所明定。本件原告八
十年度綜合所得稅結算申報，被告以其漏報取自中科院之薪資所得二二四、八○六元
，乃核定補徵稅額二八、四二○元，原告不服，就該薪資部分申請復查，被告以原告
為中科院非軍職員工，八十年度領取自中科院薪資中之二二四、八○六元屬品位加給
，為其所不爭，而中科院之預算雖分別依計畫編列人事費支應員工之各項給與，然領
受科技品位加給或技術津貼之非軍職人員，無論配屬之單位參與不同計畫，悉依該院
所訂「科技人員品位加給支給標準表」、「技術員薪給標準表」之等級，每月按級定
額領取科技品位加給或技術津貼。中科院聘僱人員之約定事項亦載明薪給除實物代金
及眷補費外，包括全部給與，業經財政部台灣省北區國稅局所屬大溪稽徵所赴中科院
查閱資料瞭解無誤，並為中科院八十一年十一月三日八十一訓誠字第一六八七三號函
所明示，系爭品位加給自始即屬薪資所得，自應依法合併申報繳稅，原核定並無不合
，乃未准變更。揆諸首開規定及說明，洵無不合。原告訴稱：系爭所得係研究補助費
，依行為時所得稅法第四條第八款規定，應屬免稅所得，且系爭所得係依研究計畫專
案申請及依各員工參與程度分別計算發放，並非定額給付，於會計上採按月給付僅屬
權衡變通辦法，其性質符合財政部六十八年十一月三十日台財稅字第三八五○一號函
釋，稽徵機關逐年至中科院查閱相關會計資料，亦對系爭所得未予扣繳一節不予置理
，中科院據以認定系爭研究補助費係屬免稅所得，應屬合法、適當，稽徵機關於經過
數年後始為應稅主張，有違信賴原則等語。惟查系爭研究補助費（品位加給或技術津
貼）依首揭行為時所得稅法第四條第八款但書及第十四條第一項第三類之規定，核非
免稅之研究補助費所得。又本件被告發單補徵稅款，並未逾稅捐稽徵法第二十一條所
定核課期間，查被告並未函覆原告系爭品位加給屬免稅所得，不能因其向上級機關請
求函釋，即謂被告認為免稅所得，原告主張基於信賴保護及不溯既往原則應免予追徵
或先向中科院追繳，尚非可採。從而本件原處分核無違誤，一再訴願決定遞予維持，
俱無不合。原告起訴論旨為無理由，應予駁回。
據上論結，本件原告之訴為無理由，爰依行政訴訟法第二十六條後段，判決如主文。
中    華    民    國     八十八      年      二      月       五        日
                    行 政 法 院 第 四 庭
                                審 判 長 評  事      葉  振  權
                                         評  事      高  秀  真
                                         評  事      吳      仁
                                         評  事      吳  錦  龍
                                         評  事      林  家  惠
右  正  本  證  明  與  原  本  無  異
                                         法院書記官  張  惠  美
中    華    民    國     八十八      年      二      月       六        日
